臺灣板橋地方法院民事裁定　　　　　　　 94年度家抗字第3號
抗　告　人　財政部國有財產局臺灣北區辦事處
法定代理人　蘇維成
相　對　人　臺灣土地銀行股份有限公司
法定代理人　張義雄
非訟代理人　陳文彥
　　　　　　楊鴻章
上列抗告人因與相對人間選任遺產管理人事件，不服本院中華民
國九十四年一月十八日所為九十四年度繼字第一六六九號裁定，
提起抗告，本院合議庭裁定如下：
    主      文
抗告駁回。
抗告費用由抗告人負擔。
    理      由
一本件相對人於原審法院聲請意旨略以：被繼承人許嚴麗（女
  ，民國○○○年○月○○○日生、身份證統一編號：Ｚ000
  000000號、生前籍設臺北縣永和市○○路四百六十五巷
  十七弄二十號），於九十二年十一月二十八日法院判決宣告於
  九十一年七月二十九日死亡，其於生前有以其土地、建物設定
  最高限額抵押權新臺幣八百五十二萬元予相對人，以作為其向
  相對人借款之物上保證，目前分配予相對人尚有四百七十五萬
  二千七百五十五元待確定，惟被繼承人死亡後，其各順序之繼
  承人均已拋棄繼承或過世，然上述借款自被繼承人死亡後即未
  清償，故為合法順利確定分配表，相對人基於利害關係人之身
  分，依法聲請選任抗告人為其遺產管理人等情。
二原審法院選任抗告人為被繼承人許嚴麗之遺產管理人，係以
  ：相對人於原審業已提出繼承系統表一件、本院通家玉繼字第
  九○號、第三六五號、第七二九號、第七二五號、七二四號函
  等影本各一件、戶籍謄本三件、戶籍資料各五件、民事委任書
  、原審法院民事執行處九十三年五月二十一日及七月二十六日
  板院通九二執辰字第一七五八一號通知函及分配表、借據、抵
  押權設定契約書與他項權利證明書影本各一件等，足證被繼承
  人許嚴麗已於九十二年十一月二十八日經法院判決宣告渠於
  九十一年七月二十九日死亡，且其第一至第四順序之繼承人，
  或均已拋棄繼承，或業已死亡，；而相對人乃被繼承人許嚴麗
  之債權人，於法律上為有利害關係之人，依民法第一千一百
  七十六條第六項準用同法第一千零七十七條及一千零七十八條
  之規定，自得聲請法院選任遺產管理人；並以抗告人國有財產
  局係依國有財產法第九條設立之機關，依法綜理國有財產事務
  ，而關於民法第一千一百八十五條無人承認繼承之賸餘財產，
  依規定係歸屬國庫，國庫對於將來遺產之歸屬即有期待權，解
  釋上應屬國有財產法所定「依據法律規定取得之財產權」之一
  種，故法院於通知為抗告之國有財產局有此種國家依法應得之
  期待權時，抗告人國有財產局依國有財產法之職掌，即應積極
  辦理等情為由。
三抗告意旨雖以：按無人承認之繼承，依民法第一千一百七千八
  條第二項規定聲請法院指定遺產管理人之前，應先踐行民法第
  一千一百二十九條、第一千一百三十一條、第一千一百三十二
  條、第一千一百三十七條等規定之前置程序，乃本件相對人既
  未提出證據釋明已踐行上開前置程序，而原審法院就此竟亦疏
  於詳查，已有未洽。又，被繼承人許嚴麗之先後順序繼承人
  均於法定期間內向臺灣板橋地方法院聲請拋棄繼承在案，依經
  驗法則推斷，其合法繼承人與被繼承人血緣至親，卻無人願承
  受繼承，負擔其繼承責任，顯見被繼承人許嚴麗之遺債大於
  遺產，如此情形，應儘量避免選任國有財產局為遺產管理人，
  良以國庫對於被繼承人已無期待利益，而抗告人係一公務機關
  ，依國有財產法規綜理國產事務，執行事務之預算為全國人民
  納稅所得，就被繼承人許嚴麗遺債大於遺產之情形，倘以國
  家資源管理對國庫毫無利益之財產，使抗告人必須墊付無法歸
  墊之管理費用，無異使公器淪為私用，顯損及全民利益，令國
  庫遭受權利之侵害，實不符社會公平原則。況繼承人縱聲明拋
  棄繼承，惟因渠等對被繼承人之債權、債務等遺產之情形，必
  較他人明瞭，仍無礙其擔任遺產管理人，尤其，渠等既知以拋
  棄繼承方式規避債務，即足以證明渠等有相當之知識、能力堪
  以擔任被繼承人之遺產管理人，更不應於拋棄繼承權後即置身
  事外，是法院於選任遺產管理人時，自以選任其原有繼承人為
  宜。原審法院僅以繼承人拋棄繼承，即逕行選任抗告人為被繼
  承人之遺產管理人，顯有未當云云。
四惟按先順序繼承人均拋棄其繼承權時，由次順序之繼承人繼承
  。其次順序繼承人有無不明或第四順序之繼承人均拋棄其繼承
  權者，準用關於無人承認繼承之規定；又，繼承開始時，繼承
  人之有無不明者，而無親屬會議或親屬會議未於一個月內選定
  遺產管理人者，利害關係人得聲請法院選任遺產管理人，並由
  法院依公示催告程序，定六個月以上之期限，公告繼承人，命
  其於期限內承認繼承，民法第一千一百七十六條第六項、第一
  千一百七十七條、第一千一百七十八條第二項分別定有明文。
  經查：
  (一)本件相對人於原審主張被繼承人許嚴麗於九十二年十一月
    二十八日經法院判決宣告渠於九十一年七月二十九日死亡，
    而其第一順序至第四順序之各順位之繼承人均已拋棄繼承或
    已死亡之事實，業據相對人提出繼承系統表一件、戶籍謄本
    三件及本院通家玉繼字第九○號、第三六五號、第七二九號
    、第七二五號、七二四號函等影本各一件、戶籍謄本三件、
    戶籍資料各五件為證，自堪信為真實。
  (二)其次，關於相對人於原審主張被繼承人於生前有如附表所示
    之土地及建物，已設定最高限額抵押權新台幣八百五十二萬
    元予相對人銀行，以擔保其向相對人銀行借款之物上保證，
    以及相對人目前已受分配四百七十五萬二千七百五十五元元
    尚待確定之事實，亦據相對人於原審提出民事委任書、本院
    民事執行處九十三年五月二十一日及七月二十六日板院通九
    十二執辰字第一七五八一號通知函及分配表、借據、抵押權
    設定契約書及他項權利證明書影本各一件為證，同堪信為真
    實。從而，相對人自得以利害關係人之身分聲請選任被繼承
    人許嚴麗之遺產管理人。
  (三)關於遺產管理人之職務，依民法第一千一百七十九條規定大
    抵有：編製遺產清冊。為保存遺產必要之處置。聲請
    法院依公示催告程序，限定一年以上之期間，公告被繼承人
    之債權人及受遺贈人，命其於該期間內報明債權及為願受遺
    贈與否之聲明，被繼承人之債權人及受遺贈人為管理人所已
    知者，應分別通知之。清償債權或交付遺贈物。有繼承
    人承認繼承或遺產歸屬國庫時，為遺產之移交。前項第一款
    所定之遺產清冊，管理人應於就職後三個月內編製之；第四
    款所定債權之清償，應先於遺贈物之交付，為清償債權或交
    付遺贈物之必要，管理人經親屬會議之同意，得變賣遺產。
    等項，足徵其職務相當繁複，苟非熟悉上開作業之人，殊難
    勝任。而為抗告人之國有財產局既係依國有財產法第九條設
    立之機關，依法綜理國有財產事務，且徵諸國有財產局組織
    條例第二條規定，有關該局之職掌既包括國有財產之清查、
    管理、處理、改良、利用、檢核、統籌調配、估價等項，且
    該局並設有接收保管組、管理處分組、改良利用組、資訊室
    、法制室，分別掌理上開事項，足見為抗告人之國有財局在
    管理財產方面，確實相當專業。尤其，該國有財產局為代管
    無人承認繼承之遺產，既另制定有「代管無人承認繼承遺產
    作業要點」，則由此不但可知抗告人國有財產局於遺產管理
    人職務之操作，應已至為嫻熟，且更可進而確信有關代管無
    人承認繼承之遺產，係屬抗告人國有財產局依法應執行之事
    務，要無庸疑。從而，抗告人國有財產局於收受法院通知選
    任其管理無人承認繼承之遺產時，即有依法積極辦理之義務
    。茲本件被繼承人許嚴麗之各順序繼承人既均拋棄繼承，
    且亦無被繼承人第四順序之繼承權人，依民法第一千一百七
    十六條第六項規定，即應準用關於無人承認繼承之規定。而
    依同法第一千一百八十五條規定，無人承認繼承之賸餘財產
    ，既歸屬國庫，則此一財產自係國有財產法第二條所定「依
    據法律規定取得」者，且其性質上核屬該法第四條所謂之「
    非公用財產」，依同法第十二條規定，其管理機關即為抗告
    人之國有財產局。原審依法選任抗告人為本件被繼承人許嚴
    麗之遺產管理人，於法並無不合。
  (四)至於抗告人所指：相對人未據證明已踐行民法第一千一百
    七十七條及第一千一百七十八條所定前置程序；被繼承人
    許嚴麗之先後順序繼承人均聲請拋棄繼承，衡情被繼承人
    許嚴麗之遺債必然大於遺產，如此情形，選任為國家機關
    之抗告人為遺產管理人，無異使公器淪為私用，令抗告人必
    須支付無法取償之管理費用，顯損及全民利益，致國庫遭受
    權利之侵害；被繼承人許嚴麗之繼承人雖均聲明拋棄繼
    承，惟因渠等對被繼承人之債權債務關係，必較他人明瞭，
    且渠等既知以拋棄繼承方式規避債務，即足以證明渠等有相
    當之知識、能力堪以擔任被繼承人之遺產管理人，是法院於
    選任遺產管理人時，自以選任其原有繼承人為宜等情，均非
    的論，謹再駁斥如下：
    首如上述，繼承開始時，繼承人之有無不明者，依民法第
      一千一百七十七條之規定，固應由親屬會議於一個月內選
      定遺產管理人，並將繼承開始及選定遺產管理人之事由，
      向法院報明。然如【無親屬會議】或【親屬會議未於前條
      所定期限內選定】遺產管理人者，利害關係人或檢察官，
      亦得聲請法院選任遺產管理人，並由法院依前項規定為公
      示催告。本件被繼承人許嚴麗之各順序繼承人既均拋棄
      繼承，且亦無被繼承人第四順序之繼承權人，依同法第一
      千一百七十六條第六項之規定，即有上開規定之準用。姑
      不論各該許嚴麗之繼承人是否無親屬會議可於上述法定
      之一個月期限內選定遺產管理人，縱令其有親屬會議可為
      依法選定，惟徵諸原審卷附該院民事執行處函，以及相對
      人於原審所提出之同院函復許嚴麗各該順序繼承人所為
      聲明拋棄繼承之備查文件顯示，被繼承人許嚴麗之各該
      順序繼承人，係先後於九十三年一月七日、九十三年三月
      四日、九十三年五月三日向原審法院為聲明拋棄繼承之意
      思表示，其距本件相對人向原審聲請選任遺產管理人之日
      期九十三年十一月四日，至少相隔半年，苟各該許嚴麗
      之繼承人前已由親屬會議依法選定遺產管理人，則其焉有
      於原審法院民事執行處就被繼承人許嚴麗財產為強制執
      行之過程中，以及於本案原審審理期間，繼承人許權興之
      代理人於到庭時均未有任何陳明之理？是由此已足信本件
      被繼承人許嚴麗之各該繼承人，於拋棄繼承之餘，並未
      進而由親屬會議依法選定遺產管理人。至於本件相對人於
      九十三年十一月四日聲請原審法院選任遺產管理人時，如
      上所述，既早已逾越前揭應於一個月內選定遺產管理人之
      法定期限，即無再行責令聲請人應重新踐行上述前置程序
      之餘地。抗告人不查，猶執陳辭指摘相對人未踐行上開前
      置程序，並謂原審亦疏於調查云云，殊屬誤解，甚無可採
      。
    再者，關於繼承人聲明拋棄繼承之緣由，所在多有，抗告
      人遽以拋棄繼承必係遺產小於負債，不免失之率斷。況關
      於遺產管理人之指定，旨在維護公益及被繼承人債權人之
      利益（見民法第一千一百七十七條立法理由），自不能以
      有無利益可歸屬國庫之遺產，為是否擔任無人承認繼承之
      遺產管理人之唯一考量。此由上述抗告人國有財產局為代
      管無人承認繼承之遺產，而制定有「代管無人承認繼承遺
      產作業要點」，即足資明證。良以代管無人承認繼承之遺
      產，亦難免遇有被繼承人之負債大於遺產之情事，而此際
      亦正係抗告人國有財產局前揭所言於國庫毫無利益者，唯
      其竟也未遑他顧，猶制定規則出為代管，又豈無公器私用
      之慮哉！抗告人於代管無人承認繼承之遺產既屬責無旁貸
      ，乃渠竟於繼承人全部拋棄繼承而等同無人承認繼承之場
      合，預設立場，藉辭推諉，不但混淆是非，且亦非公務機
      關為民服務所當為。矧在遺產清算前，就其日後將有無剩
      餘，實難逆料，即令將來於清償債務後果無餘產，然關於
      因管理遺產所支付之費用，於遺產處分時既可先為歸墊，
      則以抗告人任遺產管理人，國庫亦不致有因墊付費用而受
      損之虞。是抗告人前述所執繼承人均聲請拋棄繼承，必係
      遺債大於遺產，如選任為國家機關為遺產管理人，無異使
      公器淪為私用，並將損及全民及國庫之利益云云，要屬強
      詞奪理，不值識者一顧。
    末查繼承人對被繼承人之債權債務關係，雖較他人明瞭，
      然以繼承人全體既均拋棄繼承，即足見渠等顯屬有意置身
      事外，若再選任渠等充擔遺產管理人，衡情顯亦難期其善
      盡管理人之職務，自非所宜。
  (五)是綜上析論，本件抗告意旨洵非可採，其抗告為無理由，應
    予駁回。
五據上論結，依非訟事件法第二十一條第二項、民事訴訟法第九
  十五條及第七十八條之規定，裁定如主文。
中　　華　　民　　國　　94　　年　　10　　月　　14　　日
                        家事法庭審判長法　官  余來炎
                                      法  官  毛崑山
                                      法  官  劉大衛
以上正本證明與原本無異
本裁定除以違背法令為理由，不得再抗告。如提再抗告，應於送
達後十日內向本院提出抗告狀，並應繳納抗告費新台幣一千元。
中　　華　　民　　國　　94　　年　　10　　月　　14　　日
　　　　　　　　　　　　　　　　　　　書記官　蕭詩穎
